臺灣高等法院民事判決　　　　　　　　　 95年度上字第487號
上　訴　人　甲○○
訴訟代理人　林孜俞律師
被　上訴人　耕興股份有限公司
法定代理人　丙○○
訴訟代理人　林文淵律師
上列當事人間請求返還股票事件，上訴人對於中華民國95年3月
31日臺灣板橋地方法院94年度訴字第1418號第一審判決提起上訴
，本院於95年12月27日言詞辯論終結，判決如下：
    主      文
上訴駁回。
第二審訴訟費用由上訴人負擔。
    事實及理由
一、被上訴人主張：被上訴人為股票上櫃公司，於民國91年5月1
    日與信超技術股份有限公司（下稱信超公司）訂定「耕興／
    信超價購合約」（下稱系爭價購合約），約定信超公司及其
    股東即訴外人吳仲超、乙○○、邱春華、張善龍、周靜雯、
    施舜耕及上訴人之經營團隊於價購後成為被上訴人可自主營
    運之獨立部門即認證二部，價購價金新臺幣（下同）45,
    000,000元，依價購合約第二條3-2-1 A、3-2-2之規定，其
    中15,000,000元為信超公司之淨值，另外30,000,000元於被
    上訴人認證二部符合價購合約附表即原判決附表 (下稱附表
    )一之3年稅前淨利共計78,000,000元預期經營目標時，則屬
    信超公司經營團隊之價值，按附表二所示方式，以各該金額
    折算等值被上訴人股票，分別依信超股東之股份比例交付之
    。如被上訴人認證二部未達價購合約附表之預期經營目標時
    ，依價購合約附表說明第8條規定，則應追減上開被上訴人
    支付之股票，並由信超公司股東任價購合約之連帶保證人。
    信超公司股東亦於同日依價購合約第二條3-2-2 B3之規定，
    簽署服務承諾書，承諾協助前開約定事項。締約後被上訴人
    業已依約交付信超公司15,000,000元及按附表二之等值被上
    訴人公司股票予信超公司股東，其中，上訴人即取得被上訴
    人公司股票106,000股。惟被上訴人認證二部雖符合價購合
    約附表前2年之經營目標，但第3年經營績效不佳，前後3年
    稅前淨利共計43,884,824元，達成率僅56.26%，信超公司因
    而有不完全給付之情事，從而為連帶保證人之上訴人自負連
    帶保證之責，應返還股票46,364股（計算式：43,884,824
    ÷78,000,000≒56.26%；1－56.26%＝43.74%；106,000×
    43.74%≒46,364）。爰依價購合約、服務承諾書之約定、債
    務不履行之規定及連帶保證之法律關係，請求上訴人返還股
    票等語，並聲明：(一)上訴人應給付被上訴人「耕興股份有
    限公司」股票46,364股。(二)願供擔保請准宣告假執行。
二、上訴人則以：(一)依價購合約說明第8條約定：「第3年開始
    （93 /7）應先行檢討前2年度淨利達成情形，如有不足時，
    耕興公司同意於第3年結束（94/6）後一併檢討3年目標達成
    情形，並做為追加減股票總張數依據，如屆時仍未能達成目
    標，其應追減股票張數由第3年可分配紅利中扣回。」之文
    義，並無法得出上訴人應負擔保達成被上訴人第3年度經營
    目標責任。蓋價購合約附表所列被上訴人第3年經營目標，
    係配合價購合約附表說明第8條，僅於被上訴人前2年經營目
    標未達成時，始用以第3年一併檢討之用。尚難據此推論上
    訴人第3年之經營目標之擔保責任。(二)又依價購合約第二
    條3-2 -2 B規定：「(1)價構合約簽署後支付10,000,000元等
    值股票。(2)價購後第1年及第2年支付另外20,000,000元等值
    股票，分8期發放，每季結束後1週內發放1期，每期2,500,
    000元。」被上訴人亦依上開規定於2年內交付前開股票。如
    上訴人應擔保第3年之績效，則被上訴人何以在尚不確定受
    有損害之情況下，於前2年期滿即交付全數之股票？顯與一
    般交易習慣及商業考量有違。(三)參諸服務承諾書第5條：
    「承諾協助經營團達成經營目標，及2年（自91/5/1~93/6/
    30止）內經營團隊內容完整，若中途離職，除天災或不可抗
    力之事件外，同意返還耕興股東已支付之支付價值等值股票
    ；並於每期取得股票時，繳存耕興與該期股票價值等額之商
    業本票做為履約保證金。耕興於收受本票時，應給付收據，
    並同意不挪為他用，2年期滿後退還繳存之商業本票共9張。
    」之約定，上訴人既需繳存同值面額之商業本票作為履約保
    證之用，如上訴人未履約，被上訴人應無退還商業本票之理
    ，顯見被上訴人返還商業本票時，即表上訴人業已履行其擔
    保之責。茲被上訴人已於達成第2年經營目標時，退還全部
    前開商業本票，足證上訴人業已履行其擔保之責。綜上所述
    ，上訴人依服務承諾書第5條負擔保責任之「協助經營團隊
    達成經營目標」及「經營團隊內容完整」，均應以2年為期
    ，不及於第3年經營目標部份。(四)由價購合約說明第8條無
    法導出被上訴人得請求返還股票之依據：按價購合約說明第
    8條規定觀之，其前提要件係「前2年淨利達成情況有所不足
    」時，始有該條之適用。故依反面解釋，若被上訴人認證二
    部於第2年結束時已達前2年淨利目標，既不成立其前提要件
    ，自無須依該條規定檢討，亦無該條追減股票張數規定之適
    用。今被上訴人認證二部業達前2年淨利目標，被上訴人自
    不得依該條追減股票。況上開條文僅規定被上訴人得就第3
    年可分配紅利中扣回應追減股票張數，並無上訴人應將先前
    分配之股票返還被上訴人之明文約定。從而被上訴人援引價
    購合約說明第8條為上訴人返還股票之依據，洵屬無據等語
    ，資為抗辯。並聲明：(一)被上訴人之訴及假執行之聲請均
    駁回。(二)願供擔保請准宣告免予假執行。
三、原審判決上訴人應給付被上訴人「耕興股份有限公司」股票
    46,364股。上訴人聲明不服，求為廢棄原判決，並判決駁回
    被上訴人在第一審之訴；被上訴人則求為駁回上訴。
四、兩造不爭執之事實：
(一)、信超公司於91年5月1日邀同其公司股東為連帶保證人，與
      被上訴人簽訂價購合約，由被上訴人價購信超公司，上訴
      人並出具服務承諾書交被上訴人收執。就被上訴人應支付
      之價購款，於價購合約第2條3-2-1 A約定「符合附表所列
      營收及淨利目標時，以45,000,000元減公司淨值15,000,0
      00元認定。」並於第2條3-2-2 A約定支付方式：「(1)耕興
      之特定股東以等值耕興股票，直接支付信超股東及員工各
      成員。」另於價購合約附表記載如附表一，並於價購合約
      附表說明第8條約定：「第3年開始（93/7）應先行檢討前
      2年度淨利達成情形，如有不足時，耕興同意於第3年結束
      （94/6）後一併檢討3年目標達成情形，並做為追加減股
      票總張數依據，如屆時仍未能達成目標，其應追減股票張
      數由第3年可分配紅利中扣回。」
(二)、被上訴人業將上開價購款依價購合約書之規定，以被上訴
      人股票分配給信超股東，其中上訴人受領系爭106張股票
      ，股數計106,000股。嗣上訴人於93年10月2日自被上訴人
      離職，被上訴人已依服務承諾書第5條後段規定將上訴人
      繳存之商業本票全數返還予上訴人。
(三)、被上訴人認證二部自91年7月起至93年6月止，均有達成價
      購合約附表所列第1年及第2年之經營目標。但未達第3年
      稅前淨利。
五、兩造於原審95年2月7日言詞辯論期日協議之爭點為：價購合
    約附表說明第8條規定是否指被上訴人認證二部自91年7月起
    至93年6月止 (即價購合約附表所列第1年及第2年)之營業淨
    利如符合約定目標時，不論上訴人之信超股東就第3年之約
    定目標是否達成，即不負擔保責任？或係指上訴人之信超股
    東就被上訴人認證二部自91年7月起至94年6月止，須達成計
    78,000,000元之稅前淨利目標，均負擔保責任？
六、茲就上開爭點審究如下：
(一)、按解釋意思表示，應探求當事人之真意，不得拘泥於所用
  　　之辭句，民法第98條定有明文。次按解釋契約，固須探求
    　當事人立約時之真意，不能拘泥於契約之文字，但契約文
      字業已表示當事人真意，無須別事探求者，即不得反捨契
      約文字而更為曲解，最高法院17年上字第1118號判例可資
      參照。
(二)、查系爭價購合約於第2條第3項就價購信超公司之價值，分
      別於同條3-1及3-2就公司淨值及支付價值有為約定，並於
      3-2-1 A約定：「符合附表所列營收及淨利目標時，以
      45,000,000元減公司淨值15,000,000元認定。」，則除公
      司淨值15,000,000元外，其餘45,000,000元扣除公司淨值
      15,000,000元之30,000,000元部分係屬支付價值，應無疑
      義。又就系爭30,000,000元之支付價值應如何計算，如何
      給付，系爭價購合約於第2條3-2依序規定之。除上開
      3-2-1 A規定於符合價購合約附表所列營收及淨利目標時
      ，支付價值以30,000,000元認定之外，於3-2-2 C2另約定
      ：「信超應由負責人吳仲超先生承諾達成預期經營目標，
      原股東2年內陣容完整，並經全體股東確認保證。若2年內
      信超股東違反經營團隊完整之承諾時，信超該股東應返還
      耕興支付之支付價值等值股票，交予吳仲超先生全權處理
      並尋找替代人員，但仍應以達成附表所列經營目標為前提
      。」等語，參諸系爭價購合約附表所列91年7月起至94年6
      月止之3年經營目標稅前淨利之規劃，並價購合約附表說
      明第8條：「第3年開始（93/7）應先行檢討前2年度淨利
      達成情形，如有不足時，耕興同意於第3年結束（94/6）
      後一併檢討3年目標達成情形，並做為追加減股票總張數
      依據，如屆時仍未能達成目標，其應追減股票張數由第3
      年可分配紅利中扣回。」等語，已可清楚得知當事人立約
      時之真意，除信超公司之股東應擔保2年團隊完整外，就
      支付價值之數額，須視被上訴人認證二部3年之稅前淨利
      是否合於約定之經營目標以為決定，僅於達成約定經營目
      標時，始以30,000,000元作為支付價值之數額，否則即須
      追減支付價值。況價購合約說明8，亦無有於2年淨利有達
      成目標時，免除上訴人等人未能達成第3年目標等文義之
      記載，如不作此解釋，則3年淨利目標之約定，豈不形同
      具文，亦有違公平。
(三)、又被上訴人業依系爭價購合約第2條3-2-2B支付時程：「
       1.價購合約簽署後支付10,000,000等值股票（支付基準
       ：91年5月1日，支付日期91年7月31日前）」、「2.價購
       後第1年及第2年支付另外20,000,000等值股票，分8期發
       放，每季結束後1週內發放1期，每期2,500,000」之約定
       ，於2年內給付該預定30,000,000元之支付價值與信超公
       司股東，而被上訴人認證二部自91年7月起至93年6月止
       ，固有達成價購合約附表所列第1年及第2年之經營目標
       ，但未達第3年稅前淨利之事實，此為兩造所不爭執。則
       被上訴人主張上訴人應對信超公司因追減支付價值返還
       股票之義務負連帶責任，應堪採取。
(四)、上訴人雖抗辯依合約之約定，認證2部於達成2年計42,000
      ,000 元之稅前淨利後，被上訴人即不得追回已給付之股
       票等語，惟查，
      1.兩造既於系爭價購合約書之附表表列約定3 年之經營目
        標，又於系爭價購契約第2 條3-2-1 A 、3-2-2 C2及附
        表說明第8 條約定，僅於認證2 部達成3 年78,000,000
        元稅前淨利之約定經營目標時，始以30,000,000元作為
        支付價值之數額，否則即須追減支付價值，有如前述，
        則上訴人抗辯：其僅擔保2年經營目標之達成，已有誤
        會。
      2.上訴人雖再以：被上訴人依據價購合約第2條3-2-2 B規
        定，係於前2年內交付信超公司股東全數折合30,000,00
        0元之等值股票，並非分3年期交付，被上訴人亦依服務
        承諾書第5條規定，如數返還上訴人原先用以擔保履約
        之全數商業本票，顯見上訴人已盡擔保之責，且被上訴
        人無受損害，是上訴人無須擔保第3年之績效，否則明
        明需要擔保第3年之績效，卻在損害尚不確定之前2年期
        滿即交付全數股票並返還擔保之商業本票，豈不與一般
        交易習慣及商業考量有違等語置辯。查被上訴人確依系
        爭價購合約第2條3-2-2B支付時程之約定，於前2年內給
        付30,000,000元等值之股票，惟該3-2-2 B 5之約定，
        係屬支付方式之約定，究難與保證責任期間相提併論，
        否則如謂被上訴人交付股票完畢，上訴人即不負保證責
        任，則價購合約說明第8條即無3年目標未達成時，應為
        追加減股票總張數之約定。又上訴人依據價購合約及服
        務承諾書規定，所負之擔保責任包括「協助經營團隊達
        成經營目標」及「經營團隊內容完整」2者，其擔保期
        間依價購合約第2條3-2-2 C2、附表及服務承諾書第5條
        所述，各為3年及2年。再依服務承諾書第5條中、後段
        規定，如於2年內中途離職者，應返還股票；並應交付
        同額商業本票，待上訴人完成2年內經營團隊內容完整
        之保證後，始於2年後退還前開商業本票，足見該本票
        係在擔保「經營團隊內容完整」，並非「協助經營團隊
        達成經營目標」，是亦難執被上訴人將本票返還，即認
        已免除上訴人就達成經營目標之擔保責任。
      3.上訴人雖又援引系爭價購合約說明第8條之約定，抗辯
        該條適用之前提要件係「前2年淨利達成情況有所不足
        」，故依反面解釋，若被上訴人認證二部於第2年結束
        時已達前2年淨利目標，既不成立其前提要件，自無須
        依該條規定檢討，亦無該條追減股票張數規定之適用等
        語，惟兩造於價購合約中確已約定3年經營目標乙節，
        有如前述，依系爭價購合約說明第8條約定：「第3年開
        始（93/7）應先行檢討前2年度淨利達成情形，如有不
        足時，耕興同意於第3年結束（94/6）後一併檢討3年目
        標達成情形，並做為追加減股票總張數依據，如屆時仍
        未能達成目標，其應追減股票張數由第3年可分配紅利
        中扣回。」，應係為求隨時掌控經營目標達成狀況，就
        達成狀況檢討時程之規定，既約定「先行」檢討，即無
        拋棄第3年經營目標之意，僅於第3年開始時先就前2年
        情況加以檢視，倘前2年達成之淨利有不足時，被上訴
        人同意寬限至第3年一併檢討，使被上訴人認證二部未
        達前2年目標之情形下，可於第3年嘗試補回，尚無前2
        年經營目標達成時，即無庸就第3年經營目標是否達成
        進行檢討之意。上訴人上開抗辯，亦有誤會，不足採取
        。
(五)、上訴人又抗辯：系爭價購合約說明第8條之約定，僅規定
      被上訴人得就第3年可分配紅利中扣回應追減股票張數，
      並無被上訴人應將先前分配之股票返還被上訴人之明文約
      定等語。查系爭價購合約說明第8條約定，於未達目標時
      ，由第3年可分配紅利中扣回應追減股票張數，綜觀價購
      合約規定，該目標之達成既影響支付價值數額之計算，與
      支付價值同值之股票亦已發放，被上訴人於第3年經營目
      標達成與否已經確認時，自可依達成比例追減前已交付之
      股票，其真意係得先就上訴人第3年可分配紅利扣回，如
      第3年無分配紅利可扣回，自得依達成比例請求返還股票
      張數，應無僅得由此扣回之意，蓋價購合約並未就第3年
      無分配紅利可扣回，即可免除返還股票之約定，而上訴人
      因任職未滿三年，亦無第三年可分配紅利，則被上訴人自
      得依價購合約、服務承諾書之約定、債務不履行之規定及
      連帶保證之法律關係，請求上訴人返還股票。故證人邱俊
      德於本院證稱︰「（問︰合約說明八所載內容之效果為何
      ？）主要在稅後可分配紅利股票，如果前二年沒有達到目
      標，第三年之後要將前二年目標補回來。在我認知上，這
      與3000萬元的商譽部份沒有關係。」等語，顯與契約之內
      容相違背，其所證言不足採信。是上訴人上開抗辯，亦不
      足取。
七、末查，被上訴人主張其認證二部91年7月起至94年6月止3年
    之經營績效稅前淨利各為25,612,591元（91年7月至92年6月
    經營收入25,689,890元－呆帳77,299元＝25,612,591元）、
    20,231,095元（92年7月至93年6月經營收入24,019,949元－
    呆帳3,788,854元＝20,231,095元）、－1,958,862元（93
    年7月至94年6月經營收入－400,402元－呆帳1,558,460元＝
    －1,958,862元），3年經營績效共計43,884,824元（25,612
    ,591 元＋20,231,095元＋－1,958,862元＝43,884,824元）
    ，業據提出被上訴人製作認證二部損益表2張、91年至94年
    認證二部損益表影本共4份、EMC應收帳款單影本1份、Safet
    y應收帳款表影本1份（見原審卷第21及第92頁、第22至第33
    頁、第34至第37頁、第38至第45頁），雖為上訴人所否認，
    然查上開文件業據製作人丁○○到庭證述屬實，且被上訴人
    為一公開發行公司，其製作之損益表等財報資料均須經會計
    師簽證後送主管機關審核，難認有何虛偽之理，其內容應屬
    信實。上訴人空言否認，且未能就各該認有疑項目舉證說明
    ，所辯尚無可採。
八、又本件上訴人因自被上訴人公司離職，故無「第3年可分配
    之紅利」，從而，被上訴人依價購合約、服務承諾書之約定
    、債務不履行之規定及連帶保證之法律關係請求上訴人返還
    按未達成經營目標比例計算之被上訴人公司股票46,364股（
    計算式：43,884,824÷78,000,000≒56.26%；1－56.26%＝
    43.74%；106,000×43.74%≒46,364）為有理由，應予准許
    。原審為被上訴人勝訴之判決，於法並無違誤，上訴論旨指
    摘原判決不當，求予廢棄改判，為無理由，應駁回上訴。
九、兩造其餘攻擊防禦方法，與本件之勝負無涉，無庸逐一審酌
    ，併此敘明。
十 據上論結，本件上訴為無理由，依法判決如主文。
中　　華　　民　　國　　96　　年　　1 　　月　　10　　日
                    民事第十二庭
                        審判長法  官  張宗權
                              法　官　王麗莉
                              法　官　陳永昌
正本係照原本作成。
如不服本判決，應於收受送達後20日內向本院提出上訴書狀，其
未表明上訴理由者，應於提出上訴後20日內向本院補提理由書狀
（均須按他造當事人之人數附繕本）上訴時應提出委任律師或具
有律師資格之人之委任狀；委任有律師資格者，另應附具律師資
格證書及釋明委任人與受任人有民事訴訟法第466條之1第1項但
書或第2項（詳附註）所定關係之釋明文書影本。
中　　華　　民　　國　　96　　年　　1 　　月　　11　　日
                              書記官  劉美垣
附註：
民事訴訟法第466條之1（第1項、第2項）：
對於第二審判決上訴，上訴人應委任律師為訴訟代理人。但上訴
人或其他法定代理人具有律師資格者，不在此限。
上訴人之配偶、三親等內之血親、二親等內之姻親，或上訴人為
法人、中央或地方機關時，其所屬專任人員具有律師資格並經法
院認為適當者，亦得為第三審訴訟代理人。
